【裁判字號】    95,易,355
【裁判日期】    951120
【裁判案由】    詐欺
【裁判全文】
臺灣基隆地方法院刑事判決               95年度易字第355號
公  訴  人  臺灣基隆地方法院檢察署檢察官
被      告  甲○○
上列被告因詐欺案件，經檢察官提起公訴（95年度偵字第2745號
），因被告所犯為死刑、無期徒刑、最輕本刑為3 年以上有期徒
刑之罪，或高等法院管轄第一審案件以外之罪，且於準備程序進
行中，被告先就被訴事實為有罪之陳述，經本院合議庭裁定進行
簡式審判程序，判決如下：
    主  文
甲○○共同幫助意圖為自己不法之所有，以詐術使人將本人之物
交付，累犯，處有期徒刑肆月，如易科罰金，以銀元佰元即新
台幣玖佰元折算壹日。
    事  實
一、甲○○前於民國92年間，因違反毒品危害防制條例案件，經
    本院以92年度基簡字第899 號判處有期徒刑4 月確定，嗣於
    93年5 月29日縮刑期滿執行完畢。其明知金融機構帳戶為個
    人信用之表徵，且申請開立金融帳戶並無任何特殊限制，任
    何人只要有些許款項，均可自行至不同金融機構申請開立多
    數帳戶使用，並預見將自己所有之帳戶存摺、提款卡及密碼
    交付他人使用，可能因此供不法詐騙份子利用以詐術使他人
    將款項匯入後，再予提領使用，因而幫助他人從事詐欺取財
    之目的，竟為貪圖不法利益，基於幫助他人詐欺取財之不確
    定故意，於93年12月9 日，在報紙上發現收購金融機構帳戶
    之廣告後，於同日前往中國信託商業銀行基隆分行申辦帳號
    000000000000號帳戶，並與黃國哲基於共同之犯意聯絡，由
    黃國哲依廣告所載之電話，與真實姓名、年籍不詳之成年人
    聯絡，約定以每個帳戶新台幣（下同）3,000 元之代價，出
    售銀行帳戶存摺、提款卡及密碼，並在黃國哲位於基隆市○
    ○路19巷1 號住處前，由甲○○將前開帳戶之存摺、提款卡
    及密碼交付予真實身分不詳之人，共計得利3,000 元。嗣於
    93年12月13日上午10時許，乙○○接獲一姓名、年籍不詳之
    成年女子來電，佯稱乙○○之父親有1 封掛號信未領，內有
    支票4,000 元，應依指示以提款卡領取等語，致乙○○陷於
    錯誤，而於同日將9 萬9,989 元（另支付17元手續費）匯入
    前開甲○○出售之中國信託商業銀行帳戶，始知受騙。
二、案經基隆市警察局第二分局移請臺灣基隆地方法院檢察署檢
    察官偵查起訴。
    理  由
壹、程序事項
    被告甲○○所犯者非為死刑、無期徒刑、最輕本刑為3 年以
    上有期徒刑之罪或高等法院管轄第一審案件，其於準備程序
    進行中，先就被訴事實為有罪之陳述，經告知其簡式審判程
    序之旨，並聽取公訴人、被告之意見後，本院合議庭依刑事
    訴訟法第273 條之1 第1 項之規定，裁定由受命法官獨任以
    簡式審判程序進行本案之審理。
貳、實體事項：
一、事實認定部分
（一）前揭事實，業據被告於偵查及本院審理時坦認無訛，復經
      證人乙○○於警詢證述屬實，並有中國信託商業銀行94年
      7 月26日中信銀集作00000000003 號函所附被告所有該銀
      行帳號000000000000號帳戶之開戶資料及歷史交易查詢報
      表、乙○○所有合作金庫商業銀行帳號0000000000000 號
      帳戶存摺影本在卷可稽，足認被告之自白與事實相符。
（二）按在金融機構開立帳戶、請領存摺及提款卡使用，係針對
      個人身分之社會信用而予以資金流通，具有強烈之屬人性
      格，而金融帳戶作為個人理財之工具，申請開設並無任何
      特殊之限制，一般民眾均得以存入最低開戶金額之方式申
      請使用，且同一人得在不同之金融機構申請數個存款帳戶
      使用，乃眾所週知之事實；依一般人之社會經驗，若遇陌
      生人捨以自己名義申請帳戶，反以高價向不特定人蒐集金
      融帳戶使用，衡情應對該帳戶是否供合法使用一節有所懷
      疑，且近年詐騙集團犯案猖獗，利用帳戶掩飾、隱匿詐財
      贓款之事，迭有所聞，又本件真實姓名、年籍不詳之人係
      以在報紙上刊登廣告之方式，向不特定人以高價收購帳戶
      ，顯屬可疑，足認被告應就其將帳戶存摺、提款卡及密碼
      售予他人使用，可能因而幫助他人從事詐欺取財之目的有
      所預見，然其仍將所有之前揭帳戶存摺、提款卡及密碼出
      售予他人，顯有容認發生之本意，是以被告確有幫助前開
      購買帳戶之人，利用其提供之帳戶詐欺取財之不確定故意
      甚明，本件事證明確，被告犯行堪以認定。
二、論罪科刑部分
（一）按行為後法律有變更者，適用行為時之法律，但行為後之
      法律有利於行為人者，適用最有利於行為人之法律，刑法
      第2 條第1 項定有明文；又比較新舊法時，應就罪刑相關
      之一切情形，綜其全部罪刑之結果而為比較（最高法院95
      年第8 次刑事庭會議決議參照）。次以，刑法於94年2 月
      2 日修正公布，並自95年7 月1 日起施行，且相關法律亦
      配合修正，是被告犯罪後，法律已為變更，即應為新舊法
      之比較適用。經查：
    1.刑法第339 條第1 項規定：「意圖為自己或第三人不法之
      所有，以詐術使人將本人或第三人之物交付者，處5 年以
      下有期徒刑、拘役或科或併科1 千元以下罰金。」依據罰
      金罰鍰提高標準條例第1 條前段之規定：「依法應處罰金
      、罰鍰者，就其原定數額得提高為2 倍至10倍。」及修正
      前刑法第33條第5 款之規定：「罰金：1 元以上。」是刑
      法第339 條第1 項規定之罰金刑上限為銀元1 萬元、下限
      為銀元1 元，經以1 比3 之比例折算後，該條所定罰金刑
      之上限為新台幣3 萬元、下限為新台幣3 元；而依據95年
      6 月14日增訂公布之刑法施行法第1 條之1 前段規定：「
      中華民國94年1 月7 日刑法修正施行後，刑法分則編所定
      罰金之貨幣單位為新台幣。94年1 月7 日刑法修正時，刑
      法分則編未修正之條文定有罰金者，自94年1 月7 日刑法
      修正施行後，就其數額提高為30倍。」及修正後之刑法第
      33條第5 款規定：「罰金：新台幣1,000 元以上，以百元
      計算之。」等規定，刑法第339 條第1 項規定之罰金上限
      為新台幣3 萬元，下限為新台幣1,000 元，經比較新舊法
      之結果，刑法第339 條第1 項所定之罰金上限雖均為新台
      幣3 萬元，惟關於罰金刑之下限，依舊法之規定為新台幣
      3 元，而依新法之規定則為新台幣1,000 元，是以，適用
      舊法對於被告並無不利。
    2.刑法第28條關於共同正犯之規定，修正前規定：「2 人以
      上共同實施犯罪之行為者，皆為正犯。」修正後規定：「
      2 人以上共同實行犯罪之行為者，皆為正犯。」修正後之
      規定將修正前「實施」犯罪行為修正為「實行」犯罪行為
      ，修正理由係為釐清應否承認「陰謀共同正犯」與「預備
      共同正犯」之概念（刑法第28條修正理由可資參照）。本
      件被告與黃國哲基於犯意之聯絡，由黃國哲以電話與身分
      不詳之人，約定交付帳戶之地點，而共同實行幫助詐欺取
      財之犯罪行為，依修正前、後之規定，均成立共同正犯，
      是新修正之規定對於被告並無較有利之情形。
    3.刑法第30條幫助犯之規定，修正前該條規定：「幫助他人
      犯罪者，為從犯。雖他人不知幫助之情者，亦同。從犯之
      處罰，得按正犯之刑減輕之。」修正後規定：「幫助他人
      實行犯罪行為者，為幫助犯。雖他人不知幫助之情者，亦
      同。幫助犯之處罰，得按正犯之刑減輕之。」於第1 項前
      段增列「實行」之文字，並將修正前之「從犯」修正為「
      幫助犯」，修正理由係為明示幫助犯之成立，以被幫助者
      著手犯罪行為之實行，且具備違法性為必要，即幫助犯應
      採限制從屬性說中之限制從屬形式，至於被幫助者是否具
      有有責性，均不影響幫助犯之成立（該條修正理由可資參
      照），本件被告將其所有之前揭帳戶出售予姓名、年籍不
      詳之他人，該他人透過電話，對乙○○施以前述之詐術，
      致乙○○陷於錯誤，而將上開金錢匯入被告出售之前揭帳
      戶，是購買被告前開帳戶之人，顯已實行詐欺取財之犯罪
      行為，依據修正前、後之法律，被告均成立幫助犯，因而
      ，修正前之規定對於被告並無不利。
    4.刑法第47條關於累犯之規定亦經修正，修正前該條規定：
      「受有期徒刑之執行完畢，或受無期徒刑或有期徒刑一部
      之執行而赦免後，5 年以內再犯有期徒刑以上之罪者，為
      累犯，加重本刑至2 分之1 。」是受有期徒刑之執行完畢
      後，5 年內再犯有期徒刑以上之罪者，無論再犯行為係出
      於故意或過失，均成立累犯；而修正後該條第1 項規定：
      「受徒刑之執行完畢，或一部之執行而赦免後，5 年以內
      故意再犯有期徒刑以上之罪者，為累犯，加重本刑至2 分
      之1 。」即限於再犯行為係出於故意者，始成立累犯。本
      件被告幫助詐欺取財之行為，係出於故意，依據修正前、
      後之法律，均成立累犯，是修正前之規定對於被告並無不
      利，依前開刑法第2 條第1 項前段之規定，自應適用被告
      行為時之法律。被告曾受事實欄所載之徒刑執行完畢，此
      有臺灣高等法院被告前案紀錄表在卷可稽，其受有期徒刑
      之執行完畢，5 年以內再犯本件有期徒刑以上之罪，為累
      犯，應依修正前刑法第47條之規定加重其刑。
    5.綜上，被告犯罪後，刑法已進行修正，關於刑法第339 條
      第1 項詐欺取財罪之罰金刑，新法之規定非對於被告較為
      有利，且被告依修正前、後之刑法，均成立共同正犯、幫
      助犯及累犯，揆諸首揭說明，經綜合比較之結果，被告行
      為時之法律對於被告並無不利，是應適用被告行為時之法
      律論罪科刑。
（二）按刑法上之幫助犯，係對於犯罪與正犯有共同之認識，以
      幫助之意思，對於正犯資以助力，而未參與犯罪行為者而
      言，如未參與實行構成要件之行為，且係出於幫助之意思
      ，提供助力，即屬幫助犯，而非共同正犯（最高法院49年
      台上字第77號判例可資參照）。本件被告基於幫助之犯意
      ，出售其所有前揭帳戶之存摺、提款卡及密碼予真實姓名
      、年籍不詳之成年人使用，致真實身分不詳之成年人對乙
      ○○施以詐術，使乙○○陷於錯誤，而將9 萬9,989 元匯
      入被告出售之前揭帳戶內，而為他人之詐欺取財行為提供
      助力，是核被告所為，係犯修正前刑法第339 條第1項之
      幫助詐欺取財罪，應依修正前刑法第30條第2 項之規定，
      按正犯之刑減輕之，又被告與黃國哲間有犯意聯絡及行為
      分擔，為共同正犯。
（三）爰審酌被告為圖不法利益，出售帳戶予不法詐騙份子使用
      ，致被害人受有損害，並使犯罪追查趨於複雜，影響社會
      正常交易安全及秩序非微，然被告於偵查及本院審理時均
      坦認犯行，犯後態度尚屬良好等一切情狀，量處如主文所
      示之刑。
（四）刑法第41條第1 項前項關於易科罰金之折算標準業經修正
      ，且罰金罰鍰提高標準條例第2 條之規定亦於95年5 月17
      日刪除，並自同年7 月1 日起施行，有關易科罰金之折算
      標準，由舊法規定以銀元100 元以上300 元以下折算1 日
      ，修正為以新台幣1,000 元、2,000 元或3,000 元折算1
      日，因屬科刑規範事項之變更，自有比較新舊法之問題，
      經新舊法比較之結果，舊法規定之折算標準對於被告亦無
      不利，自應依前開刑法第2 條第1 項前段之規定，適用被
      告行為時之法律，而依修正前刑法第41條第1 項前段之規
      定，諭知易科罰金之折算標準。
據上論斷，應依刑事訴訟法第273 條之1 第1 項、第299 條第1
項前段，刑法第2 條第1 項前段，修正前刑法第28條、第30條、
第339 條第1 項、第47條、第41條第1 項前段，罰金罰鍰提高標
準條例第1 項前段，修正前罰金罰鍰提高標準條例第2 條，現行
法規所定貨幣單位折算新台幣條例第2 條，判決如主文。
本案經檢察官丙○○到庭執行職務。
中    華    民    國    95    年    11    月    20    日
                  刑事第五庭法    官  邰婉玲
以上正本證明與原本無異。
對於本件判決如有不服，應於收受送達後10日內，向本院提出上
訴書狀，上訴於臺灣高等法院，並按他造當事人之人數附具繕本
。
中    華    民    國    95    年    11    月    20    日
                            書 記 官  林建清
附錄所犯法條：刑法第339條第1項。
中華民國刑法第339條第1項─
（普通詐欺罪）
意圖為自己或第三人不法之所有，以詐術使人將本人或第三人之
物交付者，處5年以下有期徒刑、拘役或科或併科1千元以下罰金。


司法院資訊處製作；財團法人民間司法改革基金會備份。
